【裁判字號】    97,訴,2679
【裁判日期】    971212
【裁判案由】    妨害自由等
【裁判全文】
臺灣板橋地方法院刑事判決              97年度訴字第2679號
公  訴  人  臺灣板橋地方法院檢察署檢察官
被      告  己○○
            辛○○○
            庚○○
共      同
選任辯護人  謝世瑩律師
被      告  丙○○
            丁○○
上列被告等因妨害自由等案件，經檢察官提起公訴（97年度調偵
字第100 號、97年度偵字第7909號、第12456 號），本院判決如
下：
    主  文
己○○、辛○○○、丙○○共同以非法方法，剝奪人之行動自由
，均處拘役伍拾日，如易科罰金，各以新台幣壹仟元折算壹日。
均緩刑貳年。其餘被訴傷害、無故侵入住宅部分均不受理。
庚○○被訴傷害、無故侵入住宅部分均不受理，被訴剝奪他人行
動自由部分無罪。
丁○○被訴部分均不受理。
    事  實
一、己○○、辛○○○夫妻住於臺北縣新莊市○○路376 巷18之
    4 號，與住於同巷18之1 號2 樓之戊○○係屬鄰居關係，平
    日雙方即相處不睦。嗣於民國96年10月7 日晚間，辛○○○
    與戊○○因細故有所爭執，己○○、辛○○○即與當日來訪
    之辛○○○之弟丙○○及姓名年籍均不詳之綽號「小劉」之
    成年男子共同基於非法剝奪他人行動自由之犯意聯絡，於同
    日晚上8 時許，一起至戊○○上開住處與戊○○理論，其後
    雙方在該住處內發生拉扯等傷害情事後（按：己○○、辛○○○、丙○○被訴傷害及侵入住宅部分均另為不受理判決，
    詳如後述），即將戊○○拉至樓下，己○○並自後抓住戊○○之手臂，將戊○○推向樓下牆邊，再壓制戊○○使之坐在
    該處椅子上，其餘三人則均上前圍住戊○○，使之無法自由
    行動，而以此非法方法，剝奪戊○○之行動自由，期間長達
    6 分多鐘，迄至警方據報前來處理為止。
二、案經戊○○提出告訴及臺北縣政府警察局新莊分局報告臺灣
    板橋地方法院檢察署檢察官偵查起訴。
    理  由
壹、證據能力方面：
    按「被告以外之人於審判外之言詞或書面陳述，除法律有規
    定者外，不得作為證據」，刑事訴訟法第159 條第1 項定有
    明文，此即學理上所稱「傳聞證據排除法則」。依上開法律
    規定，傳聞證據原則上固無證據能力，但如法律別有規定者
    ，即例外認有證據能力。又被告以外之人於審判外之陳述，
    雖不符同法第159 條之1 至第159 條之4 之規定，但經當事
    人於審判程序同意作為證據，法院審酌該言詞陳述或書面陳
    述作成時之情況，認為適當者，亦得為證據，此據同法第15
    9 條之5 第1 項規定甚明。鑒於採用傳聞證據排除法則之重
    要理由之一，係因傳聞證據未經當事人之反詰問予以覈實，
    倘當事人願放棄對原供述人之反對詰問時，原則上即可承認
    該傳聞證據之證據能力，而揆諸我國刑事訴訟法第159 條之
    5 之立法理由，除參照前述傳聞證據排除法則之基本法理外
    ，亦參考日本刑事訴訟法第326 條之立法例，查日本刑事審
    判實務之運作，有關檢察官及被告均同意作為證據之傳聞書
    面材料或陳述，可直接援引該國刑事訴訟法第326 條作為傳
    聞例外之法律依據，僅在檢察官與被告不同意之情況下，乃
    須根據其他傳聞例外規定俾以斟酌該等書面材料或陳述是否
    具有證據能力，在當事人間無爭執之案件中，傳聞證據基本
    上均可依據前引規定提出於法院使用。職是之故，我國刑事
    訴訟法第159 條之5 之適用應可作同上之解釋。經查，本件
    判決後開所示之被告己○○、辛○○○、庚○○、丙○○以
    外之人於審判外之陳述，固均屬傳聞證據，惟被告四人及辯
    護人、公訴檢察官就前揭審判外陳述之證據能力，先後於本
    院準備程序及審判期日中均表示同意上開證據資料有證據能
    力，本院審酌上開證據資料製作時之情況，尚查無違法不當
    及證明力明顯過低之瑕疵，亦認為以之作為證據應屬適當，
    故揆諸前開法律規定與說明，爰逕依刑事訴訟法第159 條之
    5 第1 項規定，認前揭證據資料均例外有證據能力。
貳、有罪方面（即被告己○○、辛○○○、丙○○被訴剝奪他人
    行動自由部分）：
  一、事實認定部分：
      訊據被告己○○、辛○○○、丙○○對於前開時、地之犯
      罪事實均已坦承不諱，核與證人即告訴人戊○○於警詢、
      偵查時及證人即告訴人之妻甲○○於偵查中所為證述均大
      致相符，尚無明顯矛盾或不合常情之處；嗣本院於97年11
      月20日審理時當庭勘驗卷附之現場監視錄影光碟，經播放
      觀覽結果，略認：案發當時告訴人、被告己○○、辛○○○、丙○○及一名著灰色上衣之男子均有下樓，告訴人下
      樓後，係遭被告己○○自其後抓著手臂，被告己○○並將
      告訴人推向牆邊，又壓告訴人坐下，旋被告辛○○○、丙○○及上開男子亦均上前圍住告訴人，迄至警方前來為止
      ，期間達6 分多鐘等情（按：於本院當庭勘驗時，在庭之
      證人即被告丁○○指稱上開男子係其工地師傅「小劉」，
      惟年籍姓名均不詳），此有本院勘驗筆錄及附件監視錄影
      定格畫面18幀在卷可稽，顯見上開被告三人確有以前述非
      法方法剝奪告訴人之行動自由甚明。綜上所述，足徵上開
      被告三人所為之自白核與事實相符，渠等所為自白堪予採
      信，是以該被告三人之犯行應堪認定。
  二、論罪科刑部分：
    (一)按以不法腕力強制他人不得離去，使他人無法依其意思決
      定而自由行動者，即屬剝奪他人行動自由，而該當刑法第
      302 條之剝奪行動自由罪。至於被害人之行動自由喪失時
      間之久暫，則與本罪之既遂犯無關，即使只是相當短暫的
      時間之喪失行動自由，亦能構成本罪之既遂犯。是被告己○○、辛○○○、丙○○及綽號「小劉」之男子既將告訴
      人控制於前揭處所，使其無法自由離去，且期間長達6 分
      多鐘，顯見渠等乃係以此非法方法，剝奪告訴人之行動自
      由，核渠等此部分所為，均係犯刑法第302 條第1 項之非
      法剝奪他人行動自由罪。上開被告三人與「小劉」就前開
      犯行有犯意聯絡及行為分擔，均為共同正犯。
    (二)本院審酌被告己○○、辛○○○與告訴人乃係鄰居關係，
      自應相互尊重，縱有紛爭，亦應循求合法且和平理性之解
      決方式，較諸他人而言，實不應動輒暴力相待，故被告己○○、辛○○○夥同被告丙○○、「小劉」剝奪告訴人之
      行動自由，渠等所為當應分別受有相當程度之刑事非難；
      惟另考量上開被告三人均無任何前科紀錄，此有臺灣高等
      法院被告前案紀錄表3 份在卷可按，渠等素行均非不良，
      而渠等於本院審理時均已能坦承犯行，並與告訴人經調解
      成立，且已賠償告訴人所受損害無訛，而告訴人亦表示願
      意宥恕該被告三人，此有本院調解筆錄1 份在卷為佐，足
      見上開被告三人於事後尚知盡力彌補渠等所造成之損害，
      兼衡渠等之犯罪動機、手段、所生損害及智識程度等一切
      情狀，酌情分別量處如主文所示之刑，並各諭知易科罰金
      之折算標準，以資懲儆。
    (三)再者，上開被告三人均未曾因故意犯罪受有期徒刑以上刑
      之宣告，已如前述，渠等因一時短於思慮致罹刑章，經此
      教訓後，當知所警惕，且渠等所造成之實害亦屬有限，並
      與告訴人經調解成立在案，是本院認尚無逕對該被告三人
      施以短期自由刑之必要，自可先賦予該被告三人適當之社
      會處遇，以期渠等能有效回歸社會，故上開對該被告三人
      宣告之刑，以暫不執行為適當，爰均諭知緩刑2 年，以啟
      自新。
、公訴不受理方面（即被告五人被訴傷害、無故侵入住宅部分
    ）：
  一、公訴意旨略以：被告己○○、辛○○○、丙○○乃係與被
      告庚○○、丁○○及三名年籍姓名均不詳之成年男子共同
      基於傷害及侵入住宅之犯意聯絡，於前揭時間，先由被告
      己○○按告訴人之門鈴，嗣告訴人開門時，上揭之人則衝
      入告訴人前揭住處內，被告己○○徒手抓起告訴人胸口之
      衣，其餘之人則在旁叫囂，被告丁○○則徒手毆打告訴人
      ，致告訴人受有頭部外傷併右腿挫瘀傷5 ×2.5 公分、左
      肩、左背挫傷、擦傷之傷害。因認被告五人均涉有刑法第
      277 條第1 項之傷害罪嫌及同法第306 條之無故侵入住宅
      罪嫌等語。
  二、按「告訴乃論之罪，告訴人於第一審辯論終結前，得撤回
      其告訴」、「告訴乃論之罪，其告訴經撤回者，應諭知不
      受理之判決」，刑事訴訟法第238 條第1 項、第303 條第
      3 款分別定有明文，且依同法第307 條規定，不受理判決
      得不經言詞辯論為之。
  三、本件被告五人因前揭傷害等案件，經檢察官提起公訴，認
      被告五人均係犯刑法第277 條第1 項之傷害罪及同法第30
      6 條之無故侵入他人住宅罪。惟依同法第287 條前段及第
      308 條第1 項之規定，上述案件均須告訴乃論，茲據告訴
      人於本院審理中即97年7 月11日具狀撤回對於被告五人之
      上述案件之告訴，此有告訴人所提之撤回刑事告訴狀1 紙
      在卷可稽，揆諸前開說明，本院自應諭知被告五人此部分
      不受理之判決，且就被告丁○○部分不經言詞辯論，逕為
      諭知不受理之判決。
肆、無罪方面（即被告庚○○被訴剝奪他人行動自由部分）：
  一、公訴意旨略以：告訴人前揭遭被告己○○等人剝奪行動自
      由乙事，乃係被告庚○○與被告己○○、辛○○○、丙○○四人共同所為，被告庚○○與被告己○○等三人就此部
      分亦有犯意聯絡。因認被告庚○○亦涉有刑法第302 條第
      1 項之剝奪他人行動自由罪嫌云云。
  二、公訴意旨認被告庚○○涉有前揭犯行，係以：(1)證人即告
      訴人於警詢、偵查中之證述；(2)證人甲○○於偵查中之證
      述；(3)檢察官勘驗筆錄及照片18張等證據資料，為其主要
      論斷之依據。訊據被告庚○○堅決否認有何公訴人所指之
      此部分犯行，辯稱：我於案發當時根本沒有在現場。案發
      當日我是去臺北市○○○路○段的球場打球，大概到當日
      晚上8 時多許才開車回家，等到我回到家時，警察已經據
      報前來處理了。告訴人夫妻說我於案發當時有出現在現場
      ，與事實不符等語。
  三、按「犯罪事實應依證據認定之，無證據不得認定犯罪事實
      」、「不能證明被告犯罪者，應諭知無罪之判決」，刑事
      訴訟法第154 條第2 項、第301 條第1 項分別定有明文。
      申言之，犯罪事實之認定應憑證據，如未能發現相當證據
      ，或證據不足以證明，自不能以推測或擬制之方法，作為
      裁判基礎（最高法院40年台上字第86號判例意旨參照）；
      且認定犯罪事實所憑之證據，雖不以直接證據為限，間接
      證據亦包括在內，然而無論直接證據或間接證據，其為訴
      訟上之證明，須於通常一般之人均不致有所懷疑，而得確
      信其為真實之程度者，始得據為有罪之認定，倘其證明尚
      未達到此一程度，而有合理之懷疑存在而無從使事實審法
      院得有罪之確信時，即應由法院為諭知被告無罪之判決（
      最高法院76年台上字第4986號判例意旨參照）。再者，檢
      察官對於起訴之犯罪事實，仍應負提出證據及說服之實質
      舉證責任。倘其所提出之證據，不足為被告有罪之積極證
      明，或其指出證明之方法，無從說服法院以形成被告有罪
      之心證，基於無罪推定之原則，自應為被告無罪判決之諭
      知（參照最高法院92年台上字第128 號判例意旨）。
  四、經查，告訴人於警詢、偵查中及證人即告訴人之妻甲○○
      於偵查中雖一再證稱被告庚○○於案發當時確有出現在現
      場，且與被告己○○、辛○○○、丙○○共同將告訴人押
      至樓下，不讓告訴人離去云云。然則，被告庚○○當日乃
      係與友人乙○○相約到臺北市○○○路打球，打完開車回
      家後，警方業已據報到場處理前述糾紛，此除有被告庚○○所提出之停車單據影本、汽車行照影本各1 份附卷為據
      外，並經證人乙○○於本院審理時證述綦詳；嗣本院於97
      年11月20日當庭勘驗卷附之現場錄影光碟，經播放觀覽結
      果，除認定案發當時與被告己○○、辛○○○及丙○○共
      同剝奪告訴人行動自由之人為前揭著灰色上衣之男子外，
      另略認：警察據報到場後，隨後復有一名身著白色及橫條
      紋上衣之男子騎機車搭載另一名男子到場，之後上開身著
      白色及橫條紋上衣之男子停好機車後，走到被告丙○○身
      旁與被告丙○○交談，隨後與其搭載到場之男子均走進屋
      內上樓。勘驗過程中，告訴人雖提出照片8 張，指上開著
      灰色上衣之男子為被告庚○○，被告庚○○則稱上開著白
      色及橫條紋上衣之男子才是其本人，其後搭載之人則為證
      人乙○○。經比對畫面中上述二人之外觀、面貌、髮型、
      體型，應可認定著白色及橫條紋上衣之男子方為被告庚○○，著灰色上衣之男子則非被告庚○○（該人經被告丁○○指認係其工地師傅「小劉」，業如前述），此有本院勘
      驗筆錄及附件監視錄影定格畫面18幀在卷可按。告訴人對
      於上開勘驗結果，亦當庭表示其覺得上開著白色及橫條紋
      上衣之男子確實比較像被告庚○○。由上以觀，足徵被告
      庚○○於案發當時並未在場，其乃係在警方據報前來處理
      後，始搭載證人乙○○返家。告訴人及證人甲○○於偵查
      中指證被告庚○○確有在場參與犯行云云，容有誤認。故
      被告庚○○於案發時既未在場，自不可能與被告己○○、
      辛○○○、丙○○共同剝奪告訴人之行動自由。
  五、綜上所述，被告庚○○究否確有剝奪告訴人行動自由之犯
      行，尚無足夠之證據予以證明，本院認為仍存有合理之懷
      疑，猶未到達確信其為真實之程度，自不能遽認被告庚○○確有此部分被訴之犯行。此外，檢察官復未提出其他積
      極證據，資以證明被告庚○○確有其所指之此部分犯行，
      揆諸首揭法律規定與說明，既無足夠證據確信公訴意旨之
      指述為真實，不能證明被告庚○○犯罪，本院自應為被告
      庚○○此部分無罪判決之諭知。
伍、另應敘明方面：
    查被告己○○、辛○○○、丙○○乃係與綽號「小劉」之成
    年男子共同對告訴人剝奪行動自由，已如前述，故有關「小
    劉」涉案部分，自應由檢察官另行偵辦處理，附此敘明。
據上論斷，應依刑事訴訟法第299 條第1 項前段、第301 條第1
項、第303 條第3 款、第307 條，刑法第28條、第302 條第1 項
、第41條第1 項前段、第74條第1 項第1 款，刑法施行法第1 條
之1 第1 項、第2 項前段，判決如主文。
本案經檢察官黃筵銘到庭執行職務。
中    華    民    國    97    年    12    月    12    日
                  刑事第八庭    審判長法  官  戴嘉清
                                      法  官  林晏鵬
                                      法  官  陳信旗
以上判決正本證明與原本無異。
如不服本判決，應於判決送達後10日內敘明上訴理由，向本院提
出上訴狀 (應附繕本) ，上訴於臺灣高等法院。其未敘述上訴理
由者，應於上訴期間屆滿後20日內向本院補提理由書，「切勿逕
送上級法院」。
                                      書記官  陳昭綾
中    華    民    國    97    年    12    月    12    日
附錄本判決論罪科刑之法條：
刑法第302 條第1 項
    私行拘禁或以其他非法方法，剝奪人之行動自由者，處5 年
    以下有期徒刑、拘役或3 百元以下罰金。


司法院資訊處製作；財團法人民間司法改革基金會備份。
